臺灣高等法院刑事裁定
111年度毒抗字第613號
抗  告  人  
即  被  告  蘇雅玲






上列抗告人即被告因聲請施以強制戒治案件，不服臺灣桃園地方
法院111年度毒聲字第848號，中華民國111年6月7日裁定，提起
抗告，本院裁定如下：
    主  文
抗告駁回。
    理  由
一、原裁定意旨略以：抗告人即被告甲○○（下稱被告）因施用第
    一級、第二級毒品案件，經臺灣桃園地方法院（下稱桃園地
    院）以110年度毒聲字第2045號裁定送觀察、勒戒後，經評
    估認有繼續施用毒品傾向，爰依毒品危害防制條例第20條第
    2項後段之規定（原裁定漏載同條例第20條第3項規定，應予
    補充），裁定令入戒治處所施以強制戒治，其期間為6個月
    以上，至無繼續強制戒治之必要為止，但最長期間不得逾1
    年等語。
二、抗告意旨略以：原裁定認有繼續施用毒品傾向之判定，係心
    理醫師極短暫草率之評估和評分標準及自由心證，無法確定
    之評判，已違反憲法賦予人民之權益，也不應該以前科來評
    估。又本件係於民國111年5月27日判定有繼續施用毒品之傾
    向，卻於111年6月15日才收到裁定書，共延遲19天，並加上
    等待移送桃女監執行之期間共待了近快60天，依勒戒之規定
    ，每日所內飲食費用皆由戒治人負擔，共新臺幣（下同）80
    00元不等，還要包含戒治費用近萬元，就家境小康之人而言
    不過九牛一毛，可對家境勉持之戒治人卻不堪負擔此鉅額費
    用，其中是否圖利法務部或政府之嫌，而加諸於生活最低層
    之毒癮病患身上。更何況戒治人應為病患，所受待遇卻比一
    般受刑人更為不堪，無法報考有利於幫助戒治人回到社會的
    工作收入保障之證照課程，例如長照、推高機及美甲等，實
    難認定戒治所究竟是為病患戒毒者所設立之戒毒機構，或是
    拘禁人身自由圖利所建。另因疫情嚴峻，導致家人無法接見
    ，並非視同家人放棄，被計分實屬不公平，請求給予於外戒
    癮治療之機會云云。
三、按觀察、勒戒後，檢察官或少年法院（地方法院少年法庭）
    依據勒戒處所之陳報，認受觀察、勒戒人無繼續施用毒品傾
    向者，應即釋放，並為不起訴之處分或不付審理之裁定；認
    受觀察、勒戒人有繼續施用毒品傾向者，檢察官應聲請法院
    裁定或由少年法院（地方法院少年法庭）裁定令入戒治處所
    強制戒治，其期間為6個月以上，至無繼續強制戒治之必要
    為止，但最長不得逾1年，毒品危害防制條例第20條第2項定
    有明文。次按有無繼續施用毒品傾向之評估標準，並非完全
    以受勒戒人勒戒後之結果為準，勒戒前之各種情況仍應作為
    評估之依據。而依勒戒處所評分說明手冊規定，係以前科紀
    錄與行為表現、臨床評估、社會穩定度三項合併計算分數，
    每一大項皆有靜態因子與動態因子，先以靜態因子分數評分
    ，靜態因子分數總分在60分（含）以上為「有繼續施用毒品
    傾向」：60分以下，與動態因子分數相加，如果總分在60分
    （含）以上，為「有繼續施用毒品傾向」。是有無「繼續施
    用毒品傾向」，係依具體個案之臨床實務及相關事證等情綜
    合判定，有其相當之專業依據及標準，且涉及專門醫學，又
    衡酌強制戒治之目的，係為協助施用毒品者戒斷毒品之心癮
    及身癮，所為之一種保安處分類型，而該評估標準係適用於
    每一位受觀察、勒戒處分之人，具一致性、普遍性及客觀性
    ，綜合判斷之結果，倘其評估由形式上觀察並無擅斷或濫權
    等明顯不當情事，法院宜予尊重。
四、經查：
　㈠被告因施用毒品案件，經桃園地院以110年度毒聲字第2045號
    裁定送觀察、勒戒後，經法務部○○○○○○○○○○附設勒戒處所○○
    ○○○○○○○○）評斷其有無繼續施用毒品傾向之結果，認其⒈前
    科紀錄與行為表現部分合計為30分（毒品犯罪相關司法紀錄
    「有，9筆」，5分/筆，上限10分，計10分；首次毒品犯罪
    年齡為「20歲以下」，計10分；其他犯罪相關紀錄「有，7
    筆」，2分/筆，上限10分，計10分；入所時尿液毒品檢驗為
    「無藥物反應」計0分；所內行為表現：重度違規〈夾藏、暴
    力、自殺自傷、恐嚇〉，共0次、輕中度違規〈拒食、辱罵、
    喧嘩、其他違規〉，共0次，上限15分，計0分）、⒉臨床評估
    部分合計為39分（多重毒品濫用為「有，種類：海洛因、安
    非他命」計10分；合法物質濫用為「無」計0分；使用方式
    為「有注射使用」計10分；使用年數為「超過1年」計10分
    ；精神疾病共病〈含反社會人格〉為「疑似，isomnia」計5分
    ；臨床綜合評估〈含病識感、動機、態度、就醫意願〉評定為
    「中度」計4分）、⒊社會穩定度部分合計為5分（工作為「
    全職工作-自助餐內場」計0分；家人藥物濫用為「無」計0
    分；入所後家人是否訪視為「無」計5分；出所後是否與家
    人同住為「是」計0分），以上⒈至⒊總分合計74分（靜態因
    子60分，動態因子14分），綜合判斷其有繼續施用毒品之傾
    向，有臺北女子看守所有無繼續施用毒品傾向證明書、有無
    繼續施用毒品傾向評估標準紀錄表各1份附卷可憑。
　㈡又法務部為因應毒品危害防制條例之修正及109年11月18日最
    高法院刑事大法庭109年台上大字第3826號裁定，於110年3
    月26日以法矯字第11006001760號函檢送修正之「有無繼續
    施用毒品傾向評估標準紀錄表」及「有無繼續施用毒品傾向
    評估標準說明手冊」各1份；而參諸卷附有無繼續施用毒品
    傾向評估標準紀錄表所載，臺北子女看守所已係依照法務部
    上開修正實施之有無繼續施用毒品傾向評估標準，將判斷準
    則項目「前科紀錄與行為表現」之第1項「毒品犯罪相關司
    法紀錄」計分方式修正為每筆5分，總分上限為10分；第3項
    「其他犯罪相關紀錄」計分方式修正為每筆（次）為2分，
    總分上限為10分，其修正目的係衡量如一概如舊制無限制以
    前案記錄累加勒戒人之分數，往往很容易達到「有繼續施用
    毒品傾向」而應強制戒治之標準，使得理應更為重要之臨床
    評估等因子之重要性被稀釋，但以前科記錄作為衡量有無繼
    續施用毒品傾向之靜態因子之一，仍有正當合理之關連性，
    如過往毒品或其他犯罪紀錄較多者，其無視毒品、刑法等相
    關刑事禁誡規定而犯罪，應可作為其對刑罰反應力較為薄弱
    之象徵，經觀察、勒戒後，若未能徹底戒除毒癮，繼續施用
    毒品之可能性自然較高，是本件依修正後之標準，比對被告
    「毒品犯罪相關司法紀錄」、「其他犯罪相關紀錄」等項目
    ，並無分數重複計算，致評分不公之情，亦不生違反憲法或
    修正後毒品危害防制條例立法目的之問題。　
  ㈢再者，上開卷內記載之結果，既係臺北女子看守所相關專業
    知識經驗人士在被告執行觀察、勒戒期間，依本職學識評估
    之前科紀錄與行為表現、臨床評估、社會穩定度等項目所為
    之綜合判斷，即係基於科學驗證所得之結論，非僅單憑評估
    人員3至5分鐘之評估做成被告有繼續施用毒品傾向之認定，
    更無因評估人員不同而造成結果差異甚大之可能，自得憑以
    判斷有無繼續施用毒品傾向之證明，尚未能因被告一己主觀
    意見，即遽認臺北女子看守所之上開綜合判斷結果違法或不
    當。至強制戒治執行狀況，與被告個人經濟、家庭狀況為何
    ，均與判斷被告有無繼續施用毒品傾向而有施以強制戒治之
    必要無涉，亦非免予強制戒治之正當理由。
　㈣另上開評估標準中「社會穩定度」之第2-2項「入所後家人是
    否訪視」部分，乃客觀之事實，只要無家人訪視即應採計5
    分，且家人是否入所探視，為勒戒處所評估受觀察、勒戒處
    分人家庭支持程度之方式，於未有家人探視之情形，無論無
    法探視之原因究係為與家人感情疏離，或家人之經濟、身體
    狀況不允許，又或交通往返費時之地域侷限，均係彰顯受觀
    察、勒戒處分人之家人在戒毒過程，無法提供精神或經濟支
    持之情況，故此部分之計分，形式上並無不當。縱使扣除此
    部分之計分5分，使動態因子分數從14分減少為9分，但其靜
    態因子分數總分已在60分以上，依前述標準，本應評估為「
    有繼續施用毒品傾向」，況靜態因子與動態因子分數相加後
    之總分亦在60分以上，均無礙於其「有繼續施用毒品傾向」
    之認定。
五、綜此，臺北女子看守所綜合評分者依個案臨床實務及具體事
    證，判定被告為「有繼續施用毒品傾向」，依諸前揭說明，
    尚無不合，且由形式上觀察，並無擅斷或濫權等明顯不當之
    情事，法院即宜予尊重其行政職權之行使及專業之判斷，桃
    園地院據此裁定被告令入戒治處所施以強制戒治，其期間為
    6個月以上，至無繼續強制戒治之必要為止，但最長不得逾1
    年，經本院審閱相關案卷後，核其認事用法並無不合，亦無
    違經驗、論理法則。被告以前詞提起抗告，並無理由，應予
    駁回。
據上論斷，應依刑事訴訟法第412條，裁定如主文。
中　　華　　民　　國　　111 　年　　7 　　月　　27　　日
                  刑事第四庭  審判長法　官  陳筱珮
                                    法　官  吳元曜
                                    法　官  羅郁婷
以上正本證明與原本無異。
不得再抗告。
                                    書記官  朱家麒
中　　華　　民　　國　　111 　年　　7 　　月　　27　　日